臺灣高等法院刑事判決
110年度上訴字第1572號
上  訴  人  臺灣桃園地方檢察署檢察官
被      告  邱建豪


上列上訴人因被告毒品危害防制條例案件，不服臺灣桃園地方法
院109年度審訴字第1928號，中華民國109年12月29日第一審判決
（起訴案號：臺灣桃園地方檢察署109年度毒偵字第4520號），
提起上訴，本院判決如下：
    主  文
上訴駁回。
    理  由
一、公訴意旨略以：被告甲○○先後於民國109 年3 月24日上午7 
    時許，在桃園市中壢區福州二街友人家中，以針筒注射方式
    ，施用第一級毒品海洛因1 次，及於109 年3 月24日為警採
    尿起回溯120小時內某時，在臺灣地區不詳地點，以不詳方
    式，施用第二級毒品甲基安非他命1 次。因認被告甲○○分別
    涉犯毒品危害防制條例第10條第1 項、第2 項之施用第一級
    毒品、第二級毒品罪嫌。
二、按109年1月15日修正公布、同年7月15日施行之毒品危害防
    制條例第20條第3項規定，犯第10條之罪於觀察、勒戒或強
    制戒治執行完畢釋放後，3年後再犯第10條之罪者，適用本
    條前2項之規定。上開所謂「3年後再犯」，只要本次再犯（
    不論修正施行前、後）距最近1次觀察、勒戒或強制戒治執
    行完畢釋放，已逾3年者，即該當之，不因其間有無犯第10
    條之罪經起訴、判刑或執行而受影響。其理由略以：㈠87年5
    月20日毒品條例公布施行後之刑事政策，對於施用毒品者，
    已揚棄純粹的犯罪觀，雖強調「除刑不除罪」之理念，認為
    施用毒品者具有「病患性犯人」之特質，惟囿於當時戒治及
    醫療體系均不完整、專業人員欠缺且戒毒知識尚有不足，社
    會大眾仍視施用毒品者為「犯人」而非「病患」，暨相關戒
    毒及事後之追蹤、輔導配套措施亦不完備，其刑事政策明顯
    將施用毒品者偏向「犯人」身分處理，導致監獄人滿為患，
    且施用毒品人口不減反增。為此，戒毒政策不得不改弦易轍
    ，開始正視施用毒品者實屬「病患」之特質。先於97年新增
    毒品條例第24條附命完成戒癮治療緩起訴制度，確立「附命
    完成戒癮治療緩起訴處分」及「觀察、勒戒或強制戒治」雙
    軌治療模式。本次修正之毒品條例第20條第3項及第23條第2
    項，雖僅將原條文之再犯期間由「5年」改為「3年」，惟鑑
    於將施用毒品者監禁於監獄內，僅能短期間防止其接觸毒品
    ，因慣用毒品產生之「心癮」根本無法根除，並慮及毒品條
    例施行多年累積之戒毒經驗及實效，暨逐步擴充之醫療、戒
    癮機構、專業人力、社區支援系統等資源，尤以本次毒品條
    例第24條修正，擴大檢察官對施用毒品者附條件緩起訴處分
    之範圍，使其能視個案具體情形給予適當多元社區處遇。本
    次修正後對於施用毒品者之思維，自應與時俱進，擺脫以往
    側重於「犯人」身分之處罰，著重其為「病患」之特質，並
    以「治療」疾病為出發點，重新評價前揭所謂「3年後再犯
    」之意義。㈡毒品戒除不易，須經長期且持續之治療，施用
    毒品者既被視為「病患性犯人」，最佳處遇方式即為治療。
    對於施用毒品者之治療方式，有機構外之處遇（如自行赴醫
    院戒癮、附命完成戒癮治療緩起訴處分等），或機構內之觀
    察、勒戒或強制戒治；至對施用毒品者科以刑罰，無非在運
    用刑罰之一般預防功能以嚇阻毒品之施用。監獄為執行場所
    而非戒癮專責機構，針對施用毒品者及其再犯之特性，法務
    部於106年12月5日頒訂之「科學實證之毒品犯處遇模式計畫
    」，目的即是積極引進地區醫療體系之協助，提供毒癮戒治
    ，落實社區追蹤輔導及治療之銜接，俾修復創傷、預防再犯
    。惟刑罰因涉及人身自由之基本權，故於施用毒品初犯時皆
    以傳統之機構外或機構內處遇方式治療，如再施用毒品時，
    始科以刑事責任。而當刑罰處遇仍不能有效幫助施用毒品者
    改善惡習時，即表示無法以此方式發揮治療效果，若繼續施
    以刑罰只具懲罰功能，不僅無法戒除毒癮，更漸趨與社區隔
    離，有礙其復歸社會。基於憲法應保障人民之生存權，及根
    據每個國民生存照顧需要提供基本給付之理念，為協助施用
    毒品者戒除毒癮復歸社會，對於經監獄監禁處遇後仍再犯之
    施用毒品者，更應恢復以機構內、外之治療協助其戒除毒癮
    。此即本次修正毒品條例第20條第3項關於施用毒品者所謂
    「3年後再犯」係何所指之立法真諦。除檢察官優先適用第2
    4條命附條件緩起訴處分處遇（不論幾犯，亦無年限）外，
    對於施用毒品初犯者，應適用第20條第1項、第2項為機構內
    之觀察、勒戒或強制戒治；若於上開機構內處遇執行完畢釋
    放後，於「3年內再犯」者，依第23條第2項規定，應依法追
    訴；倘於「3年後再犯」自應再回歸到傳統醫療體系機構內
    重為觀察、勒戒或強制戒治之治療。是對於戒除毒癮不易者
    ，唯有以機構內、外處遇及刑事制裁等方式交替運用，以期
    能控制或改善其至完全戒除毒癮（最高法院109年度台上字
    第3826號判決參照）。又毒品危害防制條例第24條第1項規
    定「附命完成戒癮治療之緩起訴處分」(下稱「附命緩起訴
    」）程序（109年1月15日修正公布之同條項規定，自110年5
    月1日起施行），依現行實務見解，犯同條例第10條第1項、
    第2項之施用第一級或第二級毒品罪者，如已完成「附命緩
    起訴」之戒癮治療，事實上已接受等同「觀察、勒戒或強制
    戒治」執行完畢釋放之處遇，則如於同條例第23條第2項所
    定「3年」内，再犯施用第一級或第二級毒品罪，顯現其再
    犯率甚高，原規劃之「附命緩起訴」完成戒癮治療制度功能
    無法發揮成效，已無再次接受「觀察、勒戒或強制戒治」處
    遇之必要，自應依該條例第23條第2項規定之相同法理，逕
    行追訴（提起公訴或聲請簡易判決處刑），而無再依該條例
    第20條第1項重行聲請觀察、勒戒或強制戒治之必要，且此
    經「附命緩起訴」，應以經「附命緩起訴」並「完成戒癮治
    療」後，起算該「3年」内再犯之期間（最高法院109年度台
    非字第76號、第77號判決意旨參照)。參酌毒品危害防制條
    例第24條第2項規定，於109年1月15日修正、110年5月1日施
    行，修正後規定：前項緩起訴處分，經撤銷者，檢察官應繼
    續偵查或起訴。立法理由則謂：緩起訴處分是利用機構外之
    處遇，協助施用毒品者戒除毒癮，為達成戒除毒癮之目的，
    於撤銷緩起訴處分後，宜由檢察官依法繼續偵查或起訴，亦
    即仍有現行條文第20條觀察、勒戒及強制戒治制度之適用，
    俾利以機構內之處遇方式協助其戒除毒癮。足認施用毒品者
    未完成「附命緩起訴」之戒癮治療，經撤銷緩起訴處分，其
    緩起訴處分並未完成，不得認其事實上已接受等同「觀察、
    勒戒或強制戒治」執行完畢釋放之處遇，當無從依此起算「
    3年」之再犯期間。
三、按刑事訴訟法第303條第1款規定，案件有起訴之程序違背規
    定之情形者，應諭知不受理之判決。此所稱起訴之程序違背
    規定，係指檢察官提起公訴之訴訟行為於程序上有違法律之
    規定而言。又同條規範起訴程序違背規定之情形，第1款係
    概括規定，其餘為列舉規定，其中第3款、第5款有屬檢察官
    「起訴後」始發生情事變更事由，致法院不能為實體判決之
    情形。基於相同解釋，第1款「起訴之程序違背規定」，無
    須侷限於起訴時為斷，因起訴後始發生之情事變更事由，致
    法院不能為實體上之審理及實體判決者，亦屬之（最高法院
    109年度台上字第1771號裁定意旨參照）。另按法院於解釋
    、適用本次毒品條例上開修正條文時，允宜遵循醫療專業及
    刑事政策，保障施用毒品者為病患性犯人之健康權，兼顧保
    護社會安全及恪遵正當法律程序，確保法治國公平法院之具
    體實現。又本於權力分立原則，法院對檢察官職權行使，應
    予以尊重，雖非謂不得為適度之司法審查，惟對於施用毒品
    者本次所犯如距最近1次觀察、勒戒或強制戒治執行完畢釋
    放後，已逾3年者，檢察官既得本於立法者所賦與之職權裁
    量是否聲請法院裁定觀察、勒戒或為命附條件（現行法僅能
    附命完成戒癮治療）緩起訴處分之多元化處遇，即聲請法院
    裁定機構內之觀察、勒戒並非檢察官所得採取之唯一途徑，
    法院自不能僭越檢察官之職權，逕對施用毒品者裁定應予觀
    察、勒戒或強制戒治。雖修正後之毒品條例第35條之1第2款
    規定：「審判中之案件，由法院或少年法院（地方法院少年
    法庭）依修正後規定處理；依修正後規定應為不起訴處分或
    不付審理之裁定者，法院或少年法院（地方法院少年法庭）
    應為免刑之判決或不付審理之裁定。」另該條款之立法說明
    亦謂：「若該等案件於修正施行前已繫屬於法院或少年法院
    （地方法院少年法庭）者，『為求程序之經濟，法院或少年
    法院（地方法院少年法庭）應依修正施行後之規定處理，即
    應依職權為觀察、勒戒或強制戒治之裁定』」等語，似欲透
    過立法說明由法院依職權裁定觀察、勒戒或強制戒治，以替
    代第20條第1項、第2項所定應由檢察官提出觀察、勒戒或強
    制戒治之聲請，惟若檢察官之「起訴之程序違背規定」，法
    院當不能「為求程序之經濟」便宜行事，而應嚴守程序上之
    正義，尊重檢察官之裁量權，並保障施用毒品者能獲得妥適
    並完善治療或其他有利戒毒途徑處遇之機會（最高法院109
    年度台上字第3826號判決意旨參照）。又毒品危害防制條例
    第35條之1第2款規定，係仿87年5月20日修正施行之第35條
    所增訂，然斯時毒品危害防制條例對施用毒品者戒癮治療處
    遇方式僅有「觀察、勒戒或強制戒治」一途，與之後歷次修
    法已得為多元處遇，誠難相提並論，適用上自應與時俱進，
    且該條文第2款前段所稱「審判中之案件，由法院或少年法
    院（地方法院少年法庭）依修正後規定處理」，旨在規範修
    正施行前已繫屬於法院之是類案件，法院應按其訴訟程序進
    行程度，適用修正後相關規定為審認，並未明文應一律依職
    權裁定觀察、勒戒。則法院對於審判中之案件，視個案情形
    ，分別裁定令入勒戒處所觀察、勒戒，或判決不受理，俾檢
    察官衡酌判斷如何經由多元化之處遇達成戒除毒癮目的，均
    屬「依修正後規定處理」之範疇。至於立法理由究非法律條
    文，且所載由法院依職權為觀察、勒戒之裁定，僅止於謀求
    程序之經濟，並未兼顧被告得獲多元處遇之權益保障，宜解
    釋為例示說明，無從執此逕謂立法者有意排除其他修正後規
    定之適用。準此，法院依職權裁定觀察、勒戒，或為不受理
    之判決，依憑法條文義、立法理由，或基於被告利益、修法
    意旨，均屬有據，為求彈性適用，以期兼容並蓄，俾於程序
    經濟及被告利益間取得平衡，復衡以毒品危害防制條例為防
    制毒品危害，維護國民身心健康之立法目的，暨本次擴大檢
    察官對施用毒品者附條件緩起訴之範圍，使其能視個案具體
    情節給予適當多元處遇之修法精神，法院自得斟酌個案情形
    ，就本次再犯第10條之罪，距最近1次觀察、勒戒或強制戒
    治執行完畢釋放後，已逾3年者，就依職權裁定令被告入勒
    戒處所觀察、勒戒，或依刑事訴訟法第303條第1款規定為不
    受理之判決，擇一適用（最高法院109年度台抗大字第1771
    號刑事裁定意旨參照）。　　
四、駁回上訴之理由
　㈠檢察官上訴意旨略以：毒品危害防制條例對於進入司法程序
    之戒癮治療方式，採取「觀察、勒戒或強制戒治」及「附命
    緩起訴」雙軌模式，其目的在給予施用毒品者戒毒自新機會
    。被告既同意參加戒癮治療，由檢察官採行「附命緩起訴」
    方式，此後「附命緩起訴」經撤銷，自不能再改採「觀察、
    勒戒或強制戒治」方式，重啟處遇程序。是修正前毒品危害
    防制條例第24條乃一般刑事訴訟程序之例外規定，屬刑事訴
    訟法第1條第1項規定之「其他法律所定之訴訟程序」。修正
    前毒品危害防制條例第24條第2項規定「前項（第1項）緩起
    訴處分，經撤銷者，檢察官應依法追訴」，已明示施用毒品
    案件於撤銷緩起訴處分後之法律效果為「依法追訴」，此乃
    因被告事實上已接受等同「觀察、勒戒」之處遇，惟其竟未
    能履行該條件，自應於撤銷緩起訴處分後就前案依法起訴，
    而無再次聲請法院裁定觀察、勒戒之必要。且「附命緩起訴
    」後，3年內再犯施用第一級或第二級毒品者，因其事實上
    已接受等同「觀察、勒戒」處遇，顯見再犯率甚高，原規劃
    之制度功能已無法發揮成效，自得依109年1月15日修正公布
    之毒品危害防制條例第23條第2項或修正前第24條第2項規定
    之相同法理，逕行提起公訴，無再依修正後第20條第1項重
    為聲請觀察、勒戒之必要。否則若被告心存僥倖，有意避險
    ，選擇對其較有利之戒癮治療，如有再犯，又可規避直接起
    訴之規定，自與法律規範目的有悖。查被告前因施用第二級
    毒品案件，經檢察官以107年度毒偵字第5024號為附命完成
    戒癮治療緩起訴處分並於108年1月30日確定，是被告事實上
    已接受等同「觀察、勒戒」之處遇，而被告於前開緩起訴處
    分確定後3年內之109年3月24日再犯本案施用第一、二級毒
    品犯行，自應由檢察官逕行起訴，無再次聲請法院裁定觀察
    、勒戒之必要，原審諭知不受理判決，尚嫌未洽。
　㈡經查：被告前因施用第一、二級毒品案件，經原審以89年度
    毒聲字第1628號裁定送觀察、勒戒後，認有繼續施用毒品之
    傾向，經原審以89年度毒聲字第6128號裁定令入戒治處所施
    以強制戒治，後經原審以90年度毒聲字第938 號裁定停止戒
    治並付保護管束出所，迨90年9 月27日保護管束期滿而停止
    戒治未經撤銷，強制戒治視為已執行完畢，並經臺灣桃園地
    方檢察署以91年度戒偵字第103 號為不起訴處分確定，又於
    107年間，因施用毒品案件，經臺灣桃園地方檢察署檢察官
    以107年度毒偵字第5042號為附命完成戒癮治療之緩起訴處
    分，期間自108年2月20日至109年8月19日止，惟因被告未完
    成戒癮治療，經檢察官以109年度撤緩字第390號撤銷前開緩
    起訴處分，有本院被告前案紀錄表及公務電話記錄（本院卷
    第39、67頁）在卷可參。被告行為後，毒品危害防制條例業
    於109年1月15日修正增訂、同年7月15日施行，新修正毒品
    危害防制條例第35條之1第2款前段規定，修正施行前犯同條
    例第10條之罪之案件，於該條例施行後，審判中，由法院或
    少年法院（地方法院少年法庭）依修正後規定處理。故犯同
    條例第10條第1項之施用第一級毒品罪、同條第2項之施用第
    二級毒品罪者，不論行為係在修正前或修正後，法院審判中
    之案件均應依新法規定處理。而被告被訴於109年3月24日回
    溯120小時許施用第一、二級毒品犯行，距其最近1次強制戒
    治（90年9月27日）執行完畢釋放日已逾3年，又被告雖前因
    施用毒品案件經檢察官於108年1月30日以107年度毒偵字第5
    042號為附命緩起訴之處分，既經檢察官撤銷緩起訴處分，
    實際上既未完成戒癮治療，自難認等同曾接受「觀察、勒戒
    或強制戒治」執行完畢視之，依前開規定及說明，本案即應
    再予觀察、勒戒或強制戒治，或由檢察官依職權為附條件緩
    起訴處分，不得逕行起訴。
  ㈢被告前因施用毒品案件，經檢察官為附命完成戒癮治療之緩
    起訴處分，嗣經檢察官撤銷上開緩起訴處分，依前揭說明，
    被告既因於緩起訴期間經檢察官撤銷緩起訴處分，本無所謂
    受等同於「觀察、勒戒」處遇而「執行完畢」可言，被告緩
    起訴處分經撤銷後，即回復未為緩起訴處分之狀態，應認被
    告未曾接受等同於「觀察、勒戒」之處遇。又被告於最近1
    次強制戒治執行完畢（90年9月27日）後，未曾再受觀察、
    勒戒處分，亦未「事實上已接受等同觀察、勒戒之處遇」，
    公訴意旨就被告施用第一、二級毒品犯行，逕行起訴，其訴
    追條件顯有欠缺，自應依刑事訴訟法第303條第1款規定，為
    公訴不受理之判決。原審同此見解，以檢察官起訴程序違背
    規定，諭知不受理判決，難認有違誤。檢察官猶執前詞提起
    上訴，為無理由，應予駁回，並不經言詞辯論為之。　
據上論斷，應依刑事訴訟法第368條、第372條，判決如主文。
中　　華　　民　　國　　110 　年　　6 　　月　　 7　　日
                  刑事第八庭    審判長法　官   陳世宗
                                      法　官   吳勇毅
                                      法　官   呂寧莉
以上正本證明與原本無異。
施用二級毒品部分不得上訴。
施用一級毒品部分如不服本判決，應於收受送達後20日內向本院
提出上訴書狀，其未敘述上訴之理由者並得於提起上訴後20日內
向本院補提理由書（均須按他造當事人之人數附繕本）「切勿逕
送上級法院」。
                                      書記官  賴資旻
中　　華　　民　　國　　110 　年　　6 　　月　　11　　日